【裁判字號】    97,訴,499
【裁判日期】    970819
【裁判案由】    損害賠償
【裁判全文】
臺灣士林地方法院民事判決               97年度訴字第499號
    原      告  岱鞍股份有限公司
                            弄.
    兼法定代理  甲○○
    人                      弄.
    原      告  乙○○
                            弄.
    訴訟代理人  甲○○
                            弄.
    被      告  高一華即一華稅務會計記帳士事務所
                            樓.
    訴訟代理人  朱從龍律師
上列當事人間請求損害賠償事件，本院於民國97年8 月5 日言詞
辯論終結，判決如下：
    主  文
被告應將如附表一所示之物返還給原告岱鞍股份有限公司。
原告其餘之訴駁回。
訴訟費用由被告負擔新台幣壹仟元；餘由原告負擔。
本判決第一項得假執行。但被告如以新台幣伍仟元為原告岱鞍股
份有限公司預供擔保，得免為假執行。
原告其餘假執行之聲請駁回。
    事實及理由
甲、程序方面
    原告於判決確定前，得撤回訴之全部或一部。但被告已為本
    案之言詞辯論者，應得其同意。民事訴訟法第262 條第1 項
    定有明文。本件原告起訴後，於97年7 月3 日言詞辯論時撤
    回其訴之聲明第三項「被告應負擔因被告製作不實會計憑證
    而致使原告公司或法定代理人甲○○遭受行政、民事、刑事
    追訴的懲處或罰款之全部責任」，經被告同意，記載於該日
    之言詞辯論筆錄，該項之請求業經撤回，先予敘明。
乙、實體方面
壹、原告方面：
一、陳述：
  (一)原告岱鞍股份有限公司（下稱岱鞍公司）自民國83年起至92
    年止委任「平穩會計師務事所及會計師魏杏芬」（為被告所
    冒名）處理記帳及報稅事宜，而交付被告如附表一所示之帳
    冊、印章等物，嗣兩造於92年5 月終止上述委任關係後，被
    告即應歸還原告岱鞍公司如附表一所示之帳冊等相關資料，
    經原告於同年6 月17日及7 月9 日函催後，被告仍不歸還，
    ，原告因而向鈞院聲請證據保全（92年度聲字第873 號、92
    年度聲字第922 號），現鈞院已將如附表一所示之證物扣押
    在案，是原告本於民法第127 、130 、131 、179 、540 、
    541 、548 條之規定向被告請求返還之。
  (二)原告於終止上開委任關係後始發現平穩會計師事務所根本不
    存在，會計師魏杏芬也是由被告所冒充，被告根本不具會計
    師資格。從而，冒用他人名義營業之被告並無向原告岱鞍公
    司收取83年至92年委任報酬的法律上之原因，合計被告所收
    取之金額及依年息5%計算，共達新台幣（以下同）932,508
    元 (計算式如附表二所示)， 均屬不當得利，依法自應返還
    給原告，迭經催告，均置不理。
  (三)未料此後被告即對原告以恐嚇、騷擾、偽造文書等罪名告發
    ，期間原告岱鞍公司依法必須至司法機關指定之處所報到及
    說明，因此受有公司支付員工薪資、但員工無法為公司工作
    及創造利潤、甚至連員工皆須出庭應訊相關費用支出等損害
    。且刑事傳票的郵寄遞送使原告須承受他人異樣眼光，訴訟
    過程進行的花費亦造成原告財產上負擔共達236,000 元，被
    告更在庭上更蓄意譭謗侮辱原告甲○○、乙○○，使原告甲
    ○○、乙○○自覺名譽權受有損害，精神上受有莫大的痛苦
    。被告之上述侵權行為，應各賠償原告等財產上之損失236,
    000 元、原告甲○○慰撫金100,000 元、乙○○慰撫金
    50,000元。
二、聲明：
  (一)被告應返還如附表一所示為鈞院92年度聲字第873 號、92年
    度聲字第922 號保全證據案所扣押之證物予原告。
  (二)被告應給付原告932,508 元，及自民國96年1 月1 日起至清
    償日止，按年息百分之5 計算之利息。
  (三)被告應給付原告岱鞍公司236,000 元、原告甲○○100,000
    元、原告乙○○50,000元，及均自起訴狀繕本送達翌日起至
    清償日止，按年息百分之5 計算之利息。
  (四)原告願供擔保，請准宣告假執行。
貳、被告方面：
一、陳述：
  (一)鈞院92年度聲字第873 號及922 號裁定所保全之證據，係由
    原告岱鞍公司向鈞院聲請搜索被告事務所所得，上開證據目
    前仍扣押於鈞院，並非由被告占有，且被告同意返還該等文
    件，是原告向被告請求返還，顯無理由。
  (二)原告岱鞍公司自83年起至92年止委任被告為其記帳及報稅，
    原告所給付予被告的費用，其性質係屬委任事務之報酬，是
    被告過去因提供記帳服務所收受費用，皆有法律上之原因，
    並無不當得利之情。
  (三)原告在無製作權之情形下，多次冒用全達聯合律師事務所名
    義製作存證信函要求被告賠償，被告認其係以不法方式勒索
    金錢，依法本得提出告訴。是被告自92年7月17日起即對原
    告提起刑事告訴，原告因此須至司法機關說明或出庭所生必
    要之費用，與被告之行使權利行為間並無因果關係，被告並
    未對原告構成侵權行為。況原告於所有訴訟中均未委任律師
    ，原告請求訴訟中支出之律師費，即屬無據。況原告未說明
    其社會上評價及名譽有何受到貶損或侵害，從而原告自不得
    請求任何精神慰撫金。退萬步言，縱認本件原告有侵權行為
    之請求權，但原告主張請求之出差費及律師費，亦已罹於2
    年之消滅時效。
二、聲明：(一)原告之訴駁回。(二)如受不利判決，願供擔保請准宣
    告免為假執行。
參、得心證之理由：
  (一)本件原告主張之事實，業據提出刑事判決、原告岱鞍公司簽
    發之支票影本、請款單影本、各類所得扣繳憑單影本、會計
    憑證(現 金支出傳票)影 本等件為證，被告對於上開證據之
    真正並不爭執，惟以上述情詞為辯。
  (二)就原告請求訴之聲明第一項部分：查原告岱鞍公司聲請本院
    92年度聲字第873 號、92年聲字第922 號所保全證據之物，
    即如附表一所示，現由本院該二案保管中，經本院調閱該卷
    查核無誤，且該物為原告岱鞍公司所有，或原由原告岱鞍公
    司所保管，因委任被告報稅、記帳而交給被告，為被告所不
    爭執，另原告岱鞍公司已於92年5 月間終止委任被告，亦為
    兩造所不爭執，則原告岱鞍公司於終止委任後，依民法767
    條、終止委任之關係，請求被告返還上開之物，應予准許；
    其餘原告此部分之請求，因非上開之物之所有權人，其請求
    即不能准許。
  (三)原告主張被告不曾擁有過「平穩會計師事務所」，也不具會
    計師資格，更非魏杏芬本人，卻冒用「平穩會計師事務所」
    及「會計師魏杏芬」，向岱鞍公司收取酬勞，係不當得利云
    云，惟查原告自承其委任之「平穩會計師事務所及會計師魏
    杏芬」，係被告冒名等情，且原告自承其委任之事務係報稅
    、記帳，在92年之前之報稅、記帳均已完成 (見本院97 年8
    月5 日言詞辯論筆錄)。 則依原告所述，被告雖冒「平穩會
    計師事務所及會計師魏杏芬」之名，惟被告已依原告之委任
    完成處理原告報稅、記帳之事務，則被告之受領原告給付之
    費用，係基於委任之關係，亦即係被告處理委任事務之報酬
    ，而原告給付報酬時，委任關係並未終止，則被告之受領顯
    有法律上之原因。至於原告主張因被告冒用「平穩會計師事
    務所、會計師魏杏芬」，而委任被告，如果知道被告不具資
    格，不會委任伊，也不會以委任會計師的行情付費乙節，經
    查，被告冒用之行為，致原告誤以被告有會計師之資格而委
    任之，其情形顯屬出於錯誤或被詐欺，惟原告並未舉證其就
    此錯誤或被詐欺而為委任之意思表示，業依民法相關之規定
    撤銷，從而被告受領報酬之法律上原因仍存在，原告主張無
    法律上原因，即不可取。
  (四)原告另主張因被告告訴原告恐嚇等罪嫌，而須出庭應訊，致
    支出交通費、律師費、公司喪失之機會成本等共236,000 元
    ，原告甲○○、乙○○並有名譽損失各100,000 元及50,000
    元云云，被告則以被告主觀上認為原告勒索金錢，有犯罪行
    為，而提出告訴，此係行使法律上所賦與之告訴權，且原告
    之侵權行為請求權已逾二年之時效等語，資為抗辯。經查：
  (1)原告岱鞍公司、甲○○部分，原告岱鞍公司、法定代理人甲
    ○○曾於92年6 月17日寄存證信函給被告 (惟收件人名字仍
    以原告認為之被告所冒用之魏杏芬)， 內容略以：台端私自
    扣留本公司帳冊及恐嚇威脅本公司員工，．．本公司本於寬
    恕之心，限台端於文到二日內交還下列各項，否則本公司之
    律師將立即遞狀台北地方法院逮捕，並查扣台端事務所，及
    一千萬台幣賠償等語，又於同年7 月9 日再函稱：台端謊稱
    曾電話通知本公司取回本公司帳冊，本公司將以加重毀謗罪
    追究台端法律責任，並附加新台幣二千萬的名譽損害賠償等
    語，有該二信函影本附卷可參 (本院卷128~131 頁)， 則被
    告抗辯因遭原告岱鞍公司勒索金錢，而行使訴訟權乙節，尚
    非屬無稽，按行使訴訟權係基於憲法所保障人民之訴訟權，
    為正當之權利行使，並無故意或過失侵害原告岱鞍公司、甲
    ○○權利或利益，亦不具何違法性，自不必負侵權行為責任
    ，原告岱鞍公司主張被告侵權行為致其支出交通費等，原告
    甲○○主張其受有名譽之損失等，均難認有據，應予駁回。
  (2)至於原告乙○○部分，被告告訴原告恐嚇等罪嫌，業據原告
    提出台北市政府警察局刑事案件移送書節本影本一份為證，
    被告亦承認有去報案，經查該移送書所載之犯罪事實，即係
    92年6 月7 日、7 月9 日前(1)所述存證信函相同事實，並由
    原告乙○○連續電話騷擾等情；惟該存證信函係由原告岱鞍
    公司具名所發，原告乙○○並非發存證信函之人，被告以非
    寄發存證信函之人，告訴其為犯罪嫌疑人，尚難認係行使正
    當權利。惟按：「因侵權行為所生之損害賠償請求權，自請
    求權人知有損害及賠償義務人時起，二年間不行使而消滅。
    」民法第197 條第1 項定有明文；查被告係於92年7 月間向
    警察機關提出告訴，該案業經臺灣士林地方法院檢察署92年
    偵字第8777號處分不起訴確定，顯見原告乙○○於92年間即
    已經檢警偵訊而知被告對原告乙○○之告訴，惟原告乙○○
    遲至96年4 月27日始提起刑事附帶民事訴訟，該事件經駁回
    後，又於97年2 月29日始提起本件侵權行為之訴，依前揭法
    律規定已逾二年之時效，被告抗辯原告侵權行為請求罹於時
    效，即屬可取，原告乙○○之請求難予准許。
  (五)綜上，原告岱鞍公司以其係所有權人或原係保管人，請求被
    告返還如附表一所示之物，為有理由，應予准許，其餘原告
    並非所有權人，其請求被告返還，並無理由，應予駁回；原
    告三人請求被告返還不當得利932,508 元及法定遲延利息、
    賠償侵權行為財產上之損害236,000 元，及原告甲○○、乙
    ○○名譽損失之賠償各100,000 元、50,000元部分，均無理
    由，應予駁回。兩造陳明願供擔保請為宣告假執行或免為假
    執行，經核原告岱鞍公司勝訴部分，其價額未逾五十萬元，
    應由本院依職權宣告假執行，並酌定相當之擔保金額予以宣
    告免為假執行。其餘假執行之聲請，因訴之駁回而失所依據
    ，不予准許。
肆、據上論結，本件原告之訴為一部有理由，一部無理由，依民
    事訴訟法第79條但書、第85條第1 項、第389 條第1 項第5
    款、第392 條第2項，判決如主文。
中    華    民    國    97    年    8     月    19    日
                  民事第二庭  法  官  俞慧君
以上正本證明與原本無異。
如對本判決上訴，應於判決送達後20日內向本院提出上訴狀。
中    華    民    國    97    年    8     月    21    日
                              書記官  陳玉敏


司法院資訊處製作；財團法人民間司法改革基金會備份。
